臺灣雲林地方法院民事判決　九十二年度簡上字第六四號
　　上　訴　人　甲○○
　　　　　　　　乙○○
　　共　　　同
　　訴訟代理人　羅裕欽律師
　　複 代 理人　廖柏柱　　　.
　　被 上 訴人　丙　○　　　.
　　訴訟代理人　陳中堅律師
右當事人間請求遷讓房屋事件，上訴人對於中華民國九十二年七月三十一日本院虎尾
簡易庭九十二年度虎簡字第一號第一審判決提起上訴，被上訴人並為訴之變更，本院
於九十三年九月一日言詞辯論終結，判決如左：
    主    文
上訴人應自坐落雲林縣西螺鎮○○段九二三－三地號土地上門牌號碼同鎮○○里○○
路二三四、二三六號房屋遷出，並將房屋騰空交還被上訴人及其他公同共有人全體。
第二審訴訟費用由上訴人負擔。
    事    實
甲、上訴人方面：
一、聲明：求為判決：(一)被上訴人變更之訴駁回。(二)第二審訴訟費用由被上訴人
    負擔。
二、陳述：除與原判決記載者相同，予以引用外，補稱：
(一)被上訴人於原審主張坐落雲林縣西螺鎮○○段九二三－三地號土地上門牌號碼同
    鎮○○里○○路二三四、二三六號房屋，為被上訴人單獨所有，請求上訴人自上
    開房屋遷出並將房屋騰空交還於被上訴人，嗣於第二審改為主張上開房屋乃被上
    訴人與訴外人潘春其、廖德輝、潘勝惠公同共有，而請求上訴人自上開房屋遷出
    並將房屋騰空交還於被上訴人及其他公同共有人全體，上訴人不同意其所為訴之
    變更，其變更之訴不合法，應裁定駁回之。
(二)本件兩造之爭點厥為上開房屋於二十餘年前由上訴人甲○○僱請王龍華將原竹筒
    屋改為磚造房屋，究係房屋之修建或新建？經查：本件依被上訴人所提出上開房
    屋於民國六十七年及六十九年間之照片暨王龍華於原審之證詞，可知上開房屋之
    原貌：(1)屋頂為磚瓦。(2)房屋之樑柱為竹子。(3)承重牆壁為竹子。(4)地板非磚造
    。(5)原有兩個房子。而依上訴人於原審所提出之照片及王龍華於原審之證詞，上
    開房屋於六十九年之後則變為：(1)屋頂為石棉瓦。(2)房屋之樑柱為杉木。(3)承重
    牆壁為磚牆。(4)地板為磚造。(5)全部打通為一間大房子。兩相比較，可知上開房
    屋於六十九年間係經上訴人甲○○僱請王龍華將屋頂由磚瓦改為石棉瓦、樑柱及
    屋架由竹筒改為杉木、承重牆壁由竹子改為磚牆、地板由非磚造改為磚造、兩間
    房屋改為一間房屋。在此情形之下，上開房屋之屋頂、樑柱、屋架、承重牆壁等
    構成房屋之主要結構及原建築材料顯然均已拆除，而由上訴人甲○○另以新建築
    材料依原有面積樣式重新建造，則應可認定已達新建之程度。至於上訴人甲○○
    以原建築物拆除後賸餘之門板、窗戶等材料重新安置於新建之房屋，徵諸建築主
    管機關於核發新建建築物之使用執照時，主要係審查建築物之主體建築結構，而
    不及於門窗，是以此部分應不足據以認定上開房屋是否為新建建築物之理由。
三、證據：除援用原審所提出之證據外，另聲請向雲林縣政府函查上訴人甲○○於六
    十九年間就上開房屋所為建造行為究係新建或修建。
乙、被上訴人方面：
一、聲明：求為判決如主文所示。
二、陳述：除與原判決記載者相同，予以引用外，補稱：
(一)上訴人辯稱：上開房屋及其坐落之土地原為被上訴人之母廖錢所有，上訴人甲○
    ○自出生後即居住在該處，並自三十年前起即繳納土地之地價稅，而上開房屋原
    為竹筒屋，經上訴人甲○○於二十餘年前出資僱用王龍華予以拆除，另行興建磚
    造水泥屋，因此上開建物乃上訴人甲○○所建造而原始取得其所有權，從而被上
    訴人自不得依所有權之權能，請求上訴人甲○○、乙○○父子遷讓房屋云云，惟
    查：上開房屋並無全面拆除重建之情事，上訴人甲○○於九十二年十一月十四日
    本件受命法官赴現場勘驗時亦自認：上開房屋乃其有錢才慢慢修建的等語，且上
    開房屋之屋簷尚有部分竹筒存在，可見上訴人所辯上開房屋乃全部拆除重建云云
    ，與事實不符，並無足採。
(二)被上訴人於九十一年九月十八日發函予上訴人甲○○，表示其大逆不孝，又縱容
    其妻程鳳珠以謊言煽動被上訴人之夫余阿和，致使被上訴人夫妻失和，限其於九
    十一年九月二十日至九十一年十月四日遷移，又於九十一年十月七日發函予上訴
    人甲○○，表示上開房屋為上訴人甲○○、乙○○父子所占用，要求其等於函到
    後立即搬遷，惟其等均相應不理，被上訴人迫不得已，乃提起本件請求遷讓房屋
    之訴訟。
(三)上開房屋為廖錢所遺，廖錢於四十八年一月二十八日死亡，其繼承人有被上訴人
    及廖蕭金雲，廖蕭金雲復於九十二年二月一日死亡，其繼承人有潘春其、廖德輝
    及潘勝惠，則上開房屋應為被上訴人及潘春其、廖德輝、潘勝惠因繼承而公同共
    有。被上訴人於原審起訴時誤以為廖錢之繼承人僅有被上訴人一人，而主張上開
    房屋為被上訴人單獨所有，嗣於第二審發現上開房屋應為被上訴人與潘春其、廖
    德輝、潘勝惠所公同共有，被上訴人追加潘春其、廖德輝、潘勝惠為當事人，雖
    因上訴人不表同意而撤回，惟公同共有物權利之行使僅須徵得公同共有人全體之
    同意，並毋須一同起訴，被上訴人已徵得潘春其、廖德輝、潘勝惠三人之同意，
    自得為公同共有人全體之利益計，請求上訴人自上開房屋遷出，並將房屋騰空交
    還被上訴人及其他公同共有人全體。又被上訴人於原審所提起之訴與第二審變更
    之訴，兩者請求之基礎事實同一，自應認被上訴人所為訴之變更為合法。
三、證據：除援用原審所提出之證據外，另提出繼承系統表二件、戶籍謄本四件、存
    證信函二件及土地登記謄本一件為證，並聲請本院勘驗上開房屋。
    理    由
一、本件被上訴人於原審主張坐落雲林縣西螺鎮○○段九二三－三地號土地上門牌號
    碼同鎮○○里○○路二三四、二三六號房屋，為被上訴人單獨所有，請求上訴人
    自上開房屋遷出並將房屋騰空交還於被上訴人，嗣於第二審改為主張上開房屋乃
    被上訴人與訴外人潘春其、廖德輝、潘勝惠公同共有，而請求上訴人自上開房屋
    遷出並將房屋騰空交還於被上訴人及其他公同共有人全體，其訴之聲明及訴訟標
    的俱有變更，核屬訴之變更。又本件變更之訴與原訴之主要爭點有其共同性 (即
    上開房屋是否上訴人甲○○所建而由其原始取得所有權) ，各請求利益之主張在
    社會生活上可認為同一或關聯，而其原請求之訴訟及證據資料，於嗣後審理繼續
    進行在相當程度範圍內復具有同一性或一體性，得於後請求之審理予以利用，自
    應認為請求之基礎事實同一，以擴大訴訟制度解決紛爭之功能，並貫徹紛爭解決
    一次性及訴訟經濟之要求。從而本件訴之變更，依民事訴訟法第四百三十六條之
    一第三項準用同法第四百四十六條第一項但書之規定，即無不合，合先敘明。
二、被上訴人主張：坐落雲林縣西螺鎮○○段九二三－三地號土地上門牌號碼同鎮○
    ○里○○路二三四、二三六號房屋，原為伊母廖錢所有，廖錢於四十八年一月二
    十八日死亡，由伊與廖蕭金雲共同繼承，廖蕭金雲復於九十二年二月一日死亡，
    再轉由潘春其、廖德輝及潘勝惠繼承，是上開房屋應由伊與潘春其、廖德輝、潘
    勝惠因繼承而公同共有。詎上訴人即伊子甲○○、伊孫乙○○無正當之權源，竟
    占用上開房屋經營「童年ＰＵＢ」，且經伊請求返還仍置之不理，伊已徵得公同
    共有人全體之同意，自得本於所有權之作用，請求上訴人遷讓房屋等情，求為命
    上訴人自上開房屋遷出並將房屋騰空交還於伊及其他公同共有人全體之判決。
三、上訴人則以：上開房屋原為竹筒屋，上訴人甲○○自出生後即居住在該處，嗣因
    年代久遠，不堪居住使用，上訴人甲○○乃於二十餘年前自行出資僱請王龍華將
    原竹筒屋拆除，並於原址改建為磚造水泥屋，舉凡屋頂、牆壁、地板及樑柱均已
    更換，房屋內之隔間亦均已打通，歷年來之地價稅及房屋稅復均由上訴人甲○○
    繳納，上開房屋自應認係上訴人甲○○所建造而由其原始取得所有權，被上訴人
    以上開房屋之公同共有人自居，請求上訴人甲○○、乙○○父子遷讓房屋，自非
    有理由等語，資為抗辯。
四、經查：被上訴人之母廖錢所遺坐落雲林縣西螺鎮○○段九二三－三地號土地所有
    權應有部分二十四分之一，於廖錢死亡後，由被上訴人及廖蕭金雲以繼承為原因
    登記為公同共有，坐落該土地上之門牌號碼西螺鎮○○里○○路二三四號房屋原
    屬廖錢所有，為一竹筒屋，於廖錢死亡後，以被上訴人為納稅義務人，實則廖錢
    於四十八年一月二十八日死亡，其遺產繼承人有被上訴人及廖蕭金雲二人 (俱為
    養女) ，嗣後廖蕭金雲於九十二年二月一日死亡，其遺產繼承人有夫潘春其、養
    子廖德輝及養女潘勝惠。又門牌號碼雲林縣西螺鎮○○里○○路二三四號與同路
    二三六號，實為同一房屋，現由上訴人經營「童年ＰＵＢ」，南邊面臨雲林縣西
    螺鎮○○路，西邊與同鎮○○路緊鄰，內部裝潢良好，設有吧檯，地板舖設大型
    瓷磚，屋頂裝有隔音板，牆壁貼有壁紙，後方  (北邊)則有廚房及儲藏室等情，
    為兩造所不爭執，並有土地登記謄本、房屋稅籍證明書、繼承系統表、戶籍謄本
    及照片在卷可稽，復經本件受命法官至現場勘驗屬實，製有勘驗筆錄在卷可憑。
五、按房屋納稅義務人，並非必為房屋所有人，繳納房屋稅之收據，亦非即為房屋所
    有權之證明；稅捐機關就房屋所為稅籍資料納稅義務人之記載，純為便利課稅而
    設，與所有權之取得無關 (最高法院七十年台上字第三七六○號判例及七十二年
    度台上字第一八一六號判決參照) 。依此，門牌號碼雲林縣西螺鎮○○里○○路
    二三四號  (即二三六號)房屋，雖以被上訴人為納稅義務人，但此並不足以證明
    其為上開房屋之所有人，而上訴人甲○○持有房屋稅繳款書及地價稅繳款書，縱
    使其確有繳納房屋稅及地價稅之事實，亦不能憑以認定其即係上開房屋之所有人
    。要之，上開房屋倘係廖錢所遺，應為被上訴人與潘春其、廖德輝、潘勝惠因繼
    承而公同共有，倘係上訴人甲○○出資建造，則由上訴人甲○○因建造而原始取
    得其所有權。經查：
(一)上訴人所舉證人王龍華於原審證稱：「  (問：兩造原住的房子在那裡？)我知道
    那是我蓋的。二十多年前蓋的，原來是竹筒屋，後來改修的，即牆壁及地板改磚
    牆，因為竹子朽了，竹筒打掉，用磚砌牆，屋頂是瓦製，沒有重作。只有將部分
    有損壞的瓦更新。另外，原來有兩個房子，後來打通成為一大間房屋。造價約十
    四、五萬元，是甲○○付的。」「 (問：原來是竹筒屋，如何改建，是全部的牆
    或部分的牆改為磚牆？) 一面牆是與隔壁相鄰沒有變更，只作後面及鄰馬路邊的
    牆。」「 (問：請證人確認是整堵牆汰換或部分？)整堵牆均汰換。」「  (問：
    竹筒屋改建是你改建？) 是的。屋頂上的樑竹筒有換成杉木、瓦片壞掉的有更新
    。」「 (問：屋內的樑有無換？)有，屋頂上的橫樑是竹筒換成杉木。」「  (問
    屋內的棟柱有無換？)屋內沒有柱子，因為該房屋是一般平房。後來被告  (上訴
    人) 有再改建，我就不知道了。」「問：請問證人為何上次陳述沒有講到樑木有
    換？)上次法官只問到瓦片，我不知道要回答樑的部分。」「  (問：你使用何建
    材？)水泥、磚塊、沙子、木材、樑木、釘子。」「  (問：相片上之房子是你翻
    修之後或之前或根本沒有見過這個房子？並提示原審卷第一○九頁所附照片) 我
    翻修後不是這樣。」「  (問：翻修之前是否為相片中之模樣？)太久了，沒有印
    象，甚至改為ＰＵＢ我也不知道。」
(二)被上訴人所舉證人即其三子余慶松於原審證稱：「 (問：修繕房子是何人出資？
    )是我父親交給我大哥甲○○，由他付給工資。因為家中之經濟還 (是)我父親在
    掌理。」「  (問：屋子重建時，你有無目睹你父親拿錢給甲○○付工資？)沒有
    。當時家中之經濟大權是我父親在掌握。」證人即被上訴人之二子余慶山於原審
    證稱：「  (問：修繕房屋何人出資？)我父親。當時家中之經濟大權是我父親在
    掌握。」「  (問：如何知道是你父親出資？)我沒有看到我父親拿給他，但經濟
    大權是我父親，我父親不識字，領錢都是甲○○去領。」證人即被上訴人之六女
    余茶 (四十一年一月十五日生)於原審證稱：「 (問：小時候住那裡？(提示照片
    )是否住在相片中之房子？)我小時候就是住在這房子，後來大哥 (即上訴人甲○
    ○)要娶太太，房子全部整修。」「 (問：何時？)大約民國五十七年之前了。當
    時我人已在台北當學徒，我約十四歲離家去台北當學徒。約五十九年我回來在系
    爭房屋開店作美髮。我所賺的錢均交給我父親。」「 (問：當時整修房子的是何
    人，是否在場之證人王龍華？) 那個人我不認識，但那個人當時大約世四、五十
    歲了。我五十九年回來時，房子就是相片中的樣子，後來再加拉門當店面用。」
    「(問：你回來後房子有無再翻修？)沒有。是後來被告  (即上訴人)要開店有再
    裝潢。」「  (問：證人十四歲離家後，房子有無再整修，證人知否？)沒有，我
    常回家，我知道。」
(三)上訴人甲○○於九十二年十一月十四日勘驗期日陳稱：「 (問：你何時請王龍華
    來建造或修建房屋？)約二十幾年前。」「 (問：在廖德輝結婚前或結婚後？)廖
    德輝結婚後。」「 (問：約於廖德輝結婚後幾年？)年代已久，不確定。」「  (
    問：是余慶松結婚前或結婚後？)好像是余慶松結婚前。」「  (問：為何六十九
    年、六十七年照片看起來一樣？)外表一樣，但已將竹編泥土改為磚塊。」「  (
    問：王龍華如何重建牆壁？) 整片牆壁都打掉重建。(原來)整片牆都是竹編泥土
    ，沒有磚塊構造。」「  (問：為何被上訴人說牆壁下半部是磚塊構成？)我是慢
    慢修補的，我是有錢慢慢的修建的。」「  (問：是如何慢慢修建的？)是一次由
    王龍華修建的。」
(四)依上開證人及上訴人甲○○之陳述，除證人余茶外，均不否認證人王龍華有修建
    上開房屋之事實，而修建之時間，依上訴人甲○○及證人王龍華之陳述，則應係
    六十九年前後。又依證人王龍華之證詞，其修建上開房屋，並未將上開房屋與隔
    壁房屋相鄰之牆壁拆除重建，且屋瓦部分僅將損壞之瓦片汰換，並未重新舖設，
    更未證述及於曾將地基部分挖掉重作。另依卷附廖德輝於六十七年間結婚時所攝
    照片，與六十九年間余慶松結婚時所攝照片暨八十年間上訴人甲○○之長女吳小
    虹訂婚時所攝照片相比較，上開房屋正面之門窗其位置及樣式均無變異，可見至
    少此部分亦未拆除重作。又本件究係新建或修建，經本院向雲林縣政府函查，據
    其函復請參酌建築法第九條之規定判定，有雲林縣政府九十三年二月二十四日府
    工建字第○九三○○一七一八八號函在卷可稽。按建築法第九條規定：「本法所
    稱建造，係指左列行為：一、新建：為新建造之建築物或將原建築物全部折除而
    重行建築。二、增建：於原建築物增加其面積或高度者。但以過廊與原建築物連
    接者，應視為新建。三、改建：將原建築物之一部分拆除，於原建築基地範圍內
    改造，而不增高或擴大面積者。四、修建：建築物之基礎、樑柱、承重牆壁、樓
    地板、屋架或屋頂，其中任何一種有過半之修理或變更者。」如前所述，本件顯
    非將原建築物全部拆除而重新建築  (新建)，亦非於原建築物增加其面積或高度
    (增建)，充其量僅係改建或修建而已，從而上訴人甲○○所購買之水泥、磚塊、
    沙子、木材、樑木、釘子  (見前引證人王龍華之證詞)，即應認為因附合於廖錢
    所遺之房屋而成為該房屋之成分，無單獨所有權存在，亦即上開房屋仍係由被上
    訴人與潘春其、廖德輝、潘勝惠因繼承而公同共有 (參見民法第八百十一條及最
    高法院五十六年台上字第二三四六號判例)。
六、按「所有人對於無權占有或侵奪其所有物者，得請求返還之。對於妨害其所有權
    者，得請求除去之。有妨害之虞者，得請求除去之。」「公同共有人之權利或義
    務，依其公同關係所由規定之法律或契約定之。」「除前項之法律或契約另有規
    定外，公同共有物之處分，及其他之權利行使，應得公同共有人全體之同意。」
    民法第七百六十七條及第八百二十八條第一項、第二項定有明文。據上所述，上
    開房屋為被上訴人與潘春其、廖德輝、潘勝惠因繼承而公同共有，而被上訴人已
    徵得潘春其、廖德輝及潘勝惠之同意，提起本件訴訟對上訴人行使權利，有同意
    書一件在卷可憑，上訴人復未能證明其等有何占有使用上開房屋之正當權源，則
    被上訴人依前揭規定，請求上訴人自上開房屋遷出並將房屋騰空交還被上訴人及
    其他公同共有人全體，即為有理由，應予准許。
七、據上論結，本件被上訴人變更之訴為有理由，依民事訴訟法第七十八條、第八十
    五條第一項前段，判決如主文。
中　　　華　　　民　　　國　　九十三　　年　　　九　　　月　　 十五　　 日
                            臺灣雲林地方法院民事第一庭
~B審判長法官　蕭守田
~B法　　　官　鍾貴堯
~B法　　　官　春生
右為正本係照原本作成。
本件不得上訴。
中　　　華　　　民　　　國　　九十三　　年　　　九　　　月　　 十五　　 日
~B法院書記官　張雅如
